臺灣臺中地方法院民事判決  
                                  110年度重訴字第619號  
原      告  許妙如  
            賴麗媖  
            詹雅雯  
            詹凱超  
            張凰嬌  
            賴大江  
共      同
訴訟代理人  柯瑞源律師
被      告  楊保安會計師即偉盟工業股份有限公司破產管理人

訴訟代理人  陳達德律師
上列當事人間返還借款等事件，本院於民國111年8月8日言詞辯
論終結，判決如下：
    主    文
原告之訴及假執行之聲請均駁回。
訴訟費用由原告負擔。
    事實及理由
壹、程序方面：
一、按法院為破產宣告時，應選任破產管理人；破產人因破產之
    宣告，對於應屬破產財團之財產，喪失其管理及處分權，破
    產法第64條前段、第75條分別定有明文。而破產人關於破產
    財團之訴訟無訴訟實施權，其喪失之管理及處分權既由破產
    管理人行之，訴訟自應以破產管理人為原告或被告，當事人
    始為適格（最高法院27年上字第2740號裁判參照）。
二、查原告起訴時原列偉盟工業股份有限公司（下稱偉盟公司）
    為被告，而將破產管理人楊保安會計師列為法定代理人（本
    院卷第11頁起訴狀），該公司業於民國106年4月10日經臺灣
    新竹地方法院以106年破字第1號裁定宣告破產在案（本院卷
    第37～41頁），自應以破產管理人為被告，當事人始為適格
    。原告於本院111年8月8日第三次言詞辯論程序時，變更被
    告為「楊保安會計師即偉盟工業股份有限公司破產管理人」
    （本院卷第429頁），應予准許。
貳、原告主張：偉盟公司於破產宣告前，向原告許妙如、賴麗媖
    、詹雅雯、詹凱超、張凰嬌、賴大江6人分別借款新臺幣（
    下同）100萬元、1690萬元、500萬元、1500萬元、300萬元
    、5078萬5000元，偉盟公司為擔保上開債務，於104年11月1
    9日，以其所有址設臺北市○○區○○街00號3樓之1（建物甲）
    、87號2樓（建物乙）、87號3樓（建物丙）、87號3樓之1（
    建物丁）、93號5樓之1（建物戊）共5筆建物（下合稱系爭
    不動產），為原告共同設定擔保債權總金額9,200萬元之最
    高限額抵押權（原告6人之債權額比例各為92分之1、92分之
    18、92分之5、92分之15、92分之3、92分之50）。嗣偉盟公
    司於106年4月10日受破產宣告。因原告6人聲請拍賣抵押物
    ，經臺灣臺北地方法院（下稱北院）於108年12月20日執行
    拍賣，除上開建物丙經第三人拍定，拍賣價金為489萬元外
    ，其餘4棟建物因無人應買，由原告等人承受。嗣北院於109
    年8月21日製作強制執行金額分配表（案號：107年度司執字
    第30684號，下稱系爭分配表），優先償還臺北市稅捐稽徵
    處大安分處（下稱北市稅捐處）房屋稅112萬9,908元、償還
    財政部中區國稅局民權稽徵所（下稱國稅局）營業稅440萬9
    52元，合計553萬860元（如附表一所載），乃原告分別代偉
    盟公司墊付應繳納之稅款；另被告未將原告6人自清償日起
    至破產宣告前，按週年利率百分之6計算之本金利息（分別
    為7萬356元、116萬1,830元、35萬1,781元、105萬5,343元
    、21萬1,069元、463萬3,262元，如附表二所載）列入優先
    債權，而使破產財團受有不當得利，爰依民法第179條不當
    得利規定，請求被告給付等語。並聲明：一、被告應給付原
    告6人各如附表一所示之金額及利息，並自起訴狀繕本送達
    翌日起，按週年利率百分之5計算之利息。二、被告應給付
    原告6人各如附表二所示之金額，並自起訴狀繕本送達翌日
    起，按週年利率百分之5計算之利息。三、願供擔保，請准
    許宣告假執行。
參、被告則以：系爭不動產經拍賣所得之買賣價金，性質上仍為
    抵押人即被告所有，僅係藉由法院強制分配予抵押權人即原
    告，又土地增值稅、地價稅、房屋稅優先於一切債權及抵押
    權，故北院執行拍賣後，依法應先扣除稅捐，再分配予抵押
    權人，乃係就抵押人之金錢進行分配，如不足全數清償，抵
    押權人僅係債權未受全部清償而已，原告稱由其代被告墊付
    稅捐，實屬無據。另原告未受清償之債權，未於期限內向破
    產管理人申報其債權，依法不得就破產財團受清償，依破產
    法第149條，仍得於破產程序終結後，另行起訴請求清償，
    實無權利受損，原告依照不當得利規定請求被告給付借款利
    息，亦不足採等語。並聲明：如主文所示。
肆、兩造同意本件爭點在於：
一、原告依不當得利規定請求被告給付房屋稅、營業稅，是否
    有理由？
二、原告依不當得利規定請求被告給付利息，是否有理由？
伍、得心證之理由：
一、原告依民法第179條請求被告給付如附表一所示之房屋稅、
    營業稅，為無理由：
(一)按「稅捐之徵收，優先於普通債權。土地增值稅、地價稅、
    房屋稅之徵收及法院、行政執行處執行拍賣或變賣貨物應課
    徵之營業稅，優先於一切債權及抵押權。經法院、行政執行
    處執行拍賣或交債權人承受之土地、房屋及貨物，執行法院
    或行政執行處應於拍定或承受5日內，將拍定或承受價額通
    知當地主管稅捐稽徵機關，依法核課土地增值稅、地價稅、
    房屋稅及營業稅，並由執行法院或行政執行處代為扣繳。」
    稅捐稽徵法第6條定有明文。又辦理強制執行事件應行注意
    事項第16條第4項規定：土地增值稅、拍賣土地之地價稅、
    拍賣房屋之房屋稅，應依稅捐稽徵法第6條第3項扣繳，不適
    用強制執行法關於參與分配之規定。另按無法律上之原因而
    受利益，致他人受損害者，應返還其利益。雖有法律上之原
    因，而其後已不存在者，亦同，民法第179條定有明文。而
    不當得利，須以無法律上之原因而受利益，致他人受損害為
    其成立要件；倘一方受有利益係有法律上之原因，縱他方因
    此受有損害，亦不構成不當得利（最高法院98年度台上1500
    號判決意旨參照）。末按在破產宣告前，對於債務人之財產
    有質權、抵押權或留置權者，就其財產有別除權。有別除權
    之債權人，不依破產程序而行使其權利，破產法第108條第1
    、2項亦定有明文。債務人如受破產之宣告，其屬於破產財
    團之財產，除債權人行使別除權者外，應即停止強制執行程
    序，並通知債權人，亦有辦理強制執行事件應行注意事項第
    9點(一)可參。是債權人之債權有抵押權擔保者，自得不受
    破產程序拘束，而逕行聲請強制執行受償，合先敘明。
(二)經查，原告主張其為偉盟公司之抵押權人，享有別除權，該
    公司業經法院宣告破產，並選任楊保安會計師任破產管理人
    等節，為被告所不爭執，並有原告提出之支票及他項權利證
    明書（本院卷第147~172頁）、新竹地方法院106年度破字第
    1號裁定（本院卷第37~41頁）可證，首堪信為真實。
(三)又原告主張系爭不動產遭北院拍賣後，價金優先分配予北市
    稅捐處房屋稅112萬9908元、國稅局營業稅440萬952元，有
    北院109年8月21日107年度司執字第30684號強制執行金額分
    配表（本院卷第137~138頁）、分配結果彙整表（本院卷第1
    39~140頁）、國稅局民權稽徵所108年12月30日中區國稅民
    權銷售字第1081612188號函（本院卷第361頁）可證，自堪
    採信。
(四)而法院依強制執行法所為之拍賣，通說係解釋為買賣之一種
    ，即債務人為出賣人，拍定人為買受人，而以拍賣機關代替
    債務人立於出賣人之地位（最高法院47年台上字第152號、4
    9年台抗字第83號裁判意旨參照），其賣得之價金，在執行
    法院未代債務人清償債權之前，仍屬債務人所有（最高法院
    89台非字第388號判決參照）。
(五)是北院係依上開規定，代替債務人偉盟公司基於納稅義務人
    地位，依法優先給付房屋稅、營業稅，縱使其給付行為，令
    原告得受償之債權金額減少，而致原告受有損害，揆諸前揭
    說明，尚難謂無法律上之原因甚明，原告主張上開稅金為其
    所墊付，即非有據。況原告前開主張，亦曾向北院對分配表
    聲明異議，業經該院於109年10月6日裁定駁回，有北院107
    年度司執字第30684號裁定可參（本院卷第195~197頁），原
    告仍執相同理由，主張因北院依法優先分配買賣價金予稅捐
    機關之行為，導致被告無法律上理由而受有利益云云，實屬
    無據。
二、原告依民法第179條規定請求被告給付如附表二所示之利息
    ，為無理由：　
(一)按當事人主張有利於己之事實者，就其事實有舉證之責任，
    民事訴訟法第277條前段亦有明文。依此規定，主張侵權行
    為損害賠償請求權之人，對於侵權行為之成立要件應負舉證
    責任。又民事訴訟如係由原告主張權利者，應先由原告負舉
    證之責，若原告先不能舉證，以證實自己主張之事實為真實
    ，則被告就其抗辯事實即令不能舉證，或其所舉證據尚有疵
    累，亦應駁回原告之請求（最高法院72年台上字第4225號判
    決意旨參照）。
(二)查原告另主張被告未將其等自債權到期日起，至偉盟公司受
    破產宣告「前」之利息列入破產債權，係屬不當得利云云，
    然按破產法第103條第1款規定破產宣告「後」之利息，不得
    為破產債權，並不包括同法第108條規定在破產宣告前對於
    債務人之財產有抵押權之別除權在內，又抵押權依民法第86
    1條本文規定除原債權外，尚包括利息、遲延利息在內，有
    最高法院69年度台上字第3361號判決可參。準此，破產宣告
    「後」產生之利息，尚得主張在抵押權擔保範圍內，原告所
    主張破產宣告「前」產生之利息，自當得在行使抵押權時一
    併主張，而不受破產程序之影響，其理自明。　　
(三)惟查，觀諸北院所製作之系爭分配表附註2記載：「經核抵
    押權人所提出之他項權利證明書、抵押權設定契約書及債權
    證明文件等，查無利息之相關約定記載，爰依職權剔除之」
    （本院卷第45、138頁），故原告主張就系爭債權與偉盟公
    司約定有週年利率百分之6之利息，未能提出任何證據佐證
    ，已屬無據，則原告主張其對被告有利息債權云云，自難採
    信。
(四)原告雖另主張依破產法第109條規定，有別除權之債權人，
    得以行使別除權後未能受清償之債權，為破產債權而行使其
    權利，是其就在前開強制執行程序未能受償之利息債權，仍
    可於破產程序主張云云，然原告並未舉證證明其確實有利息
    債權存在，已如前述，自非屬於「原告行使別除權而仍有未
    受清償債權存在」之情形。況按法院為破產宣告時，應公告
    左列事項：五、破產人之債權人，應於規定期限內向破產管
    理人申報其債權，其不依限申報者，不得就破產財團受清償
    ，破產法第65條第1項第5款定有明文。查竹院106年度破字
    第1號裁定主文第三項所指定之申報債權期間係自裁定日106
    年4月10日起至106年6月30日止（見本院卷第37頁）。又原
    告於本院111年5月9日第二次言詞辯論程序自承：「應該是
    沒有以正式文件（於上開期限內向竹院申報利息債權），只
    有口頭上講過」（本院卷第312頁筆錄），然被告否認原告
    於上開期限內申報債權（本院卷第235頁答辯狀），原告自
    應就此有利於己之事實負舉證之責，惟原告迄未能提出其他
    證據證明，自難認原告已依竹院上開裁定所定106年6月30日
    前申報對被告之利息債權。依照上開破產法第65條第1項第5
    款規定，原告縱有利息債權存在，其未依限申報，即不得就
    破產財團受清償，是原告主張被告未將其利息債權列入破產
    債權，被告因此受有不當得利云云，亦屬無據。
三、綜上所述，原告依照民法第179條規定提起本訴，請求被告
    給付如附表一、二所示金額、利息，於法未合，應予駁回。
四、因本案事證已臻明確，兩造其餘主張陳述及所提之證據，與
    本件判決結論均無影響，爰不一一論述，附此敘明。
五、原告聲請宣告假執行，因訴之駁回而失所附麗，不應准許，
    併予駁回。
陸、結論：原告之訴為無理由，依民事訴訟法第78條，判決如主
    文。
中　　華　　民　　國　　111 　年　　9 　　月　　12　　日
                  民事第一庭    法  官  蕭一弘
正本係照原本作成。
如對本判決上訴，須於判決送達後20日內向本院提出上訴狀。如
委任律師提起上訴者，應一併繳納上訴審裁判費。
中　　華　　民　　國　　111 　年　　9 　　月　　12　　日
                                書記官　黃馨萱

附表一：
編號 原告姓名 金額(新臺幣) 計算式(元以下四捨五入) 1 許妙如 6萬118元 553萬860元×1/92＝6萬118元 2 賴麗媖　 108萬2125元 553萬860元×18/92＝108萬2125元 3 詹雅雯 30萬590元 553萬860元×5/92＝30萬590元 4 詹凱超 90萬1771元 553萬860元×15/92＝90萬1771元 5 張凰嬌 18萬354元 553萬860元×3/92＝18萬0354元 6 賴大江 300萬5902元 553萬860元×50/92＝300萬5902元 

附表二：
編號 原告姓名 金額(新臺幣) 計算式(元以下四捨五入) 1 許妙如 7萬356元 100萬元×6%×428/365＝7萬356元 2 賴麗媖　 116萬1830元 500萬元×6%×423/365＋1000萬元×6%×417/365＋190萬元×6%×412/365＝116萬1830元 3 詹雅雯 35萬1781元 500萬元×6%×428/365＝35萬1781元 4 詹凱超 105萬5343元 1500萬元×6%×428/365＝105萬5343元 5 張凰嬌 21萬1069元 300萬元×6%×428/365＝21萬1069元 6 賴大江 463萬3262元 5078萬5000元×6%×555/365＝463萬3262元